最　高　行　政　法　院　裁　定
　　　　　　　　　　　　　　　　　　 96年度裁字第00809號
抗　告　人　甲○○
　　　　　　乙○○
　　　　　　丙○○○
共　　　同
訴訟代理人　陳鄭權　律師
相　對　人　桃園縣政府
代　表　人　丁○○
上列抗告人因與相對人桃園縣政府間土地重劃事件，對於中華民
國95年7月27日臺北高等行政法院95年度訴字第1079號裁定提起
抗告，本院裁定如下︰
    主  文
原裁定廢棄，發回臺北高等行政法院。
    理  由
一、抗告法院認為抗告為有理由者，應廢棄或變更原裁定；非有
    必要，不得命原法院或審判長更為裁定，行政訴訟法第272
    條準用民事訴訟法第492條規定甚明。
二、原裁定以：本件抗告人丙○○○係於民國（下同）95年1月3
    日收受本件訴願決定書，此有寄至抗告人訴願書所載地址（
    住桃園縣中壢市內定里8鄰11號），而由該址之同居人劉美
    霞蓋章簽收之掛號郵件收件回執在卷可憑，則抗告人提起行
    政訴訟之期間，應自95年1月4日起算，以抗告人住居於桃園
    縣，扣除在途期間3日，計至95年3月6日（星期一）期間即
    已屆滿；另本件訴願決定書業於95年1月4日，由郵務人員將
    文書寄存於送達地即抗告人甲○○、乙○○住所附近之郵政
    機關，並作送達通知書2份，一份黏貼於上述住所門首，一
    份置於抗告人甲○○、乙○○之信箱，以為送達，此有送達
    證書附於訴願卷宗可稽，則抗告人甲○○、乙○○得提起行
    政訴訟之期間，應自95年1月5日起算，因抗告人甲○○、乙
    ○○居住於桃園縣，應扣除在途期間3日，故計至95年3月7
    日（星期二）即已屆滿。詎抗告人丙○○○、甲○○、乙○
    ○遲至95年3月27日始向原審法院提起行政訴訟，此有原審
    法院加蓋於訴狀上收文戳記所載日期可考，已逾行政訴訟法
    第106條第1項前段規定之法定不變期間，其提起本件課予義
    務訴訟，顯非合法，而予以裁定駁回。
三、本件抗告意旨略謂：抗告人於訴願程序中已委任陳鄭權律師
    為共同訴願代理人，依訴願法第46條規定，訴願決定書自應
    送達訴願代理人時，始生合法送達之效力。又本件於訴願時
    ，抗告人乙○○之戶籍地為桃園縣中壢市內定里8鄰11號，
    抗告人甲○○之戶籍地為桃園縣中壢市內定里8鄰11之12號
    ，分別有各該抗告人身分證影本附卷可證，此與訴願決定書
    送達地址不同，自不生合法送達之效力。
四、經查：
  (一)訴願決定書之送達依訴願法第46條之規定，訴願決定機關可
    以依職權決定送達之主體對象，未必一定要以訴願代理人為
    限，此乃處理本案首先必須確立之法則。
  (二)而在本案中，當訴願決定機關決定送達對象（即應受送達人
    ）為抗告人三人時，接著即須考量其送達之處所。依訴願法
    第47條第3項準用行政訴訟法第71條之規定，應以應受送達
    人之住居所、事務所或營業所行之。而本案抗告人三人均屬
    單純之自然人，並無事務所或營業所可言，因此只能對其住
    所或居所為之。
  (三)至於住所之定義，依民法第20條之規定，乃是「以久住之意
    思，住於一定之地域」，而居所之定義乃是暫時目的所居之
    場所。在我國現行法制下，戶籍設定之客觀事實，在別無其
    他特別因素存在之情況下，不失為認定「住所」之重要表面
    證據，但絕非認定住所甚或「居所」之惟一標準。而且在行
    政爭訟或司法訴訟程序中，辨認當事人住、居所最好之標準
    ，也不是戶籍設定之事實，而應是「當事人在書狀內主動填
    報之地址」。而其住所變更之真意，亦可透過書狀上地址之
    變化來認知，正是在這樣的認知背景下，某些程序法中才會
    規定「當送達處所有變更，而不向行政機關或法院陳明者，
    導致送達處所不明時，得為公示送達（行政程序法第78條第
    2項、民事訴訟法第149條第3項參照）。是以本院認為，在
    訴願程序進行中，辨認當事人住、居所之重要標準即是其書
    狀上所載之住所或送達地址，而當有多數書狀，其上住、居
    所或送達地址所載前後不一時，當然要以距離送達時點最近
    之記載地址為準。
  (四)在上開判斷標準下，本案系爭訴願決定書作成時，距離其最
    近時點之抗告人書狀（內政部94年11月21日收文之抗告人所
    具聲請書）上之住居所地址記載如下：
    (1)抗告人甲○○為「桃園縣中壢市○○路○段754號」。
    (2)抗告人乙○○為「桃園縣中壢市內定里8鄰11號」。
    (3)抗告人丙○○○為「桃園縣中壢市內定里8鄰11號」。
    但訴願決定書對上開三名抗告人之送達地址卻分別為：
    (1)抗告人甲○○係「桃園縣中壢市內定里8鄰11號」，與上
      開原載地址不符，亦非其戶籍所在地。
    (2)抗告人乙○○係「桃園縣中壢市內定里11之12號」，與上
      開原載地址不符，亦非其戶籍所在地。
    (3)抗告人丙○○○係「臺灣省桃園縣中壢市內定里8鄰11號
      」，與書狀所載地址相符。
    是以上開訴願決定書中有二人（甲○○、乙○○）之送達不
    合法，而僅一人（丙○○○）之送達合法。
  (五)又依目前司法實務見解，認為有關共有土地之行政爭訟案件
    ，在行政訴訟中被定性為「固有必要共同訴訟」，必須一同
    起訴及被訴。是以對上開抗告人三人中之任何一人送達不合
    法，提起行政訴訟之法定不變期間均無從起算，從而原審法
    院在認定上開訴願決定書之送達均屬合法之事實前提下，以
    起訴逾期為由駁回抗告人在原審之起訴，尚非合法，應發回
    原審法院重為實體審理。抗告意旨指摘原裁定違誤，在此範
    圍內為有理由（至於抗告意旨中部分論述與本院上開法律見
    解不符之處，因對本案之最終判斷無影響，本院爰不再逐一
    論駁），應將原裁定廢棄發回原審更為審理。
五、據上論結，本件抗告為有理由，爰依行政訴訟法第272條、
    、民事訴訟法第492條，裁定如主文。
中　　華　　民　　國　　96　　年　　4　　 月　　19　　日
                  第二庭審判長法  官　鄭　淑　貞
                              法  官  黃　合　文
                              法  官　吳　明　鴻
                              法  官　鄭　小　康
                              法  官　帥　嘉　寶
以  上  正  本  證  明  與  原  本  無  異
中　　華　　民　　國　　96　　年　　4　　 月　　19　　日
　　　　　　　　　　　　　　　書記官　莊　俊　亨
